臺灣高等法院民事判決　　　　　　　　 99年度上易字第658號
上　訴　人　劉陳玉梅
訴訟代理人　崔百慶律師
複　代理人　王柏棠律師
　　　　　　徐秉義律師
被　上訴人　潘維禮
訴訟代理人　潘天壹
上列當事人間請求損害賠償事件，上訴人對於中華民國99年5月
24日臺灣士林地方法院98年度訴字第1187號第一審判決提起上訴
，本院於100年3月1日言詞辯論終結，判決如下：
    主  文
原判決關於駁回上訴人後開第二項之訴，及該部分假執行之聲請
部分廢棄。
被上訴人應再給付上訴人新台幣壹拾貳萬肆仟肆佰元，及自民國
97年2月1日起至清償日止，按年息5％計算之利息。
其餘上訴駁回。
第一、二審訴訟費用由被上訴人負擔十分之三，餘由上訴人負擔
。
    事實及理由
一、上訴人聲明：（一）原判決關於駁回上訴人後開第二項之訴
    部分廢棄。（二）被上訴人應再給付上訴人新臺幣（下同）
    45萬5,629元，及自民國97年2月1日起至清償日止，按年息5
    ％計算之利息。
    被上訴人聲明：上訴駁回。
二、上訴人起訴主張：被上訴人於95年11月21日上午10時45分許
    ，駕駛車號9B-4501號自用小客車，在臺北市○○區○○街1
    之12號財福大廈大樓出入口，擬由北往南方向倒車行駛至保
    安街時，疏未注意伊站立在被上訴人之小客車正後方，即貿
    然倒車而撞擊伊，致伊受有第二腰椎部閉鎖性骨折、右側橈
    骨閉鎖性骨折等傷害。伊因本件交通事故，支出：（一）醫
    療及器材費用共5萬0,545元，（二）95年11月21日起至同年
    12月12日止住院期間22天之看護費用，每日1,900元，共4萬
    1,800元；（三）出院後自95年12月13日起至96年2月27日止
    77天之看護照顧費用，每日1,200元，共9萬2,400元；（四
    ）伊因無法自理生活，須於未來11.5年期間支出長期看護費
    ，每月2萬2,000元，扣除中間利息後共25萬3,179元；（五
    ）交通事故發生後6個月內，每週須2次至醫院回診，每次交
    通費用200元，以1個月4週計算，共須花費9,600元；（六）
    受有精神上損害30萬元（另上訴人在原審請求調養身體之營
    養調理費用18萬2,500元，經原審判決敗訴後，不再請求；
    並減縮精神上之損害賠償請求如上）。爰依民法第184條第1
    項前段、第193條、第195條第1項規定，求為命被上訴人給
    付60萬元，及自起訴狀繕本送達翌日即97年2月1日起至清償
    日止，按年息5％計付利息之判決（上訴人在原審請求被上
    訴人給付363萬8,824元本息，原審判決被上訴人應給付上訴
    人14萬4,371元本息，駁回上訴人其餘之請求。上訴人提起
    上訴，請求被上訴人再給付45萬5,629元本息，即共請求被
    上訴人給付60萬元本息，就其餘敗訴部分未聲明不服）。
    被上訴人則以：伊倒車時有輕踩煞車、緩慢後退，並未撞到
    上訴人。上訴人有可能是自行跌倒，上訴人係站立在禁止行
    人站立之通道上，違規在先，伊並無過失。且倘上訴人係遭
    伊之小客車撞傷，應不可能無流血外傷，上訴人未有流血情
    形，伊不成立過失之侵權行為。上訴人復原情形良好，其所
    主張住院看護、居家看護及長期看護費用應無必要。上訴人
    已受領部分強制汽車責任保險之保險金，此部分應予扣除。
    另上訴人請求之慰撫金過高等語，資為抗辯。
三、兩造不爭執之事實：
（一）被上訴人於95年11月21日上午10時45分許，駕駛車號9B-
      4501號自用小客車，在臺北市○○區○○街1之12號財福
      大廈大樓出入口，擬由北往南方向倒車行駛至保安街時，
      上訴人於同一時間、地點跌倒受傷。
（二）上訴人因第二腰椎部閉鎖性骨折、右側橈骨閉鎖性骨折在
      馬偕紀念醫院（下稱馬偕醫院）就醫，支出醫療及器材費
      用共5萬0,545元。
（三）上訴人因所受傷害往返就醫支出交通費用9,600元。
（四）上訴人已受領強制汽車責任保險給付1萬2,874元。
（五）證據：診斷證明書、醫療費用及器材之發票及單據、第一
      產物保險公司付款明細表（見原審附民卷20、24-27頁、
      原審卷第1宗101頁）。
四、上訴人依侵權行為法則，對被上訴人請求損害賠償有無理由
    ，論述如下：
（一）按因故意或過失，不法侵害他人之權利者，負損害賠償責
      任，民法第184條第1項前段定有明文。又依民法第191條
      之2規定，汽車、機車或其他非依軌道行駛之動力車輛，
      在使用中加損害於他人者，駕駛人應賠償因此所生之損害
      ；但於損害之發生，已盡相當之注意者，不在此限。亦即
      駕駛人對其在使用汽車、機車中加損害於他人，須該損害
      非因駕駛人之過失所致時，始可免負賠償責任；又駕駛人
      欲免其賠償責任，應就此負舉證之責（最高法院96年臺上
      字第333號判決意旨參照）。本件被上訴人於倒車使用汽
      車中，加損害於上訴人，被上訴人果欲免責，應就上訴人
      所生之損害非因其過失所致之事實，負舉證之責。
（二）經查依原法院刑事庭96年度交易字第829號被上訴人過失
      傷害案件勘驗所調取之現場錄影光碟，被上訴人駕駛之汽
      車，確於倒車過程中碰撞上訴人，有勘驗筆錄可稽（見96
      年度交易字第829號卷第1宗256頁），並有錄影光碟翻拍
      之照片可憑（見刑事96年度偵字第3809號卷86-94頁，96
      年度交易字第829號卷第1宗185-193頁），經核與上訴人
      在原法院刑事案件審理中所述被上訴人撞到伊腰部，伊被
      碰到後就爬不起來，別人要扶伊起來，伊也站不起來等情
      相符（見96年度交易字第829號卷第1宗250-252頁）；復
      有道路交通事故調查報告表、道路交通事故現場圖，及馬
      偕醫院所出具之診斷證明書載明上訴人於事發當日受有第
      二腰椎部閉鎖性骨折、右側橈骨閉鎖性骨折等傷害可參（
      見上開偵查卷18-22、15頁），上訴人主張被上訴人駕駛
      自用小客車於倒車時碰撞伊，致伊受有前述之傷害，堪信
      為真實。
（三）按汽車倒車時，應顯示倒車燈光或手勢後，謹慎緩慢後倒
      ，並應注意其他車輛及行人，道路交通安全規則第110條
      第2款定有明文。被上訴人駕駛小客車倒車，自應遵守該
      注意義務。又查本件交通事故發生時為日間、天候晴，有
      前揭道路交通事故調查報告表可稽，以當時之情況，被上
      訴人駕車，對於倒車前，有關其車輛後方人、車動態當能
      確切掌握，並無不能注意之情事，被上訴人卻疏未注意及
      此，即貿然倒車而與站立在其車輛後方之上訴人發生碰撞
      ，顯見被上訴人駕車於倒車時，並未注意後方之上訴人，
      有違前開注意義務，應有過失。本件交通事故經臺北市車
      輛行車事故鑑定委員會及臺北市車輛行車事故鑑定覆議委
      員會鑑定結果，亦均認被上訴人駕車「倒車未注意後方行
      人」為肇事主因，上訴人站在人行道延伸處遭撞並無肇事
      因素，有鑑定意見書、覆議意見書可參（見96年度交易字
      第829號卷第1宗28-30頁、133-134 頁）。被上訴人所涉
      過失傷害刑責，經原法院96年度交易字第829號及本院98
      年度交上易字第207號刑事判決判處被上訴人有期徒刑3月
      ，並有上開刑事案卷可稽。被上訴人否認其於倒車時碰撞
      上訴人為不足採，被上訴人對上訴人應成立過失侵權行為
      ，堪以認定。
五、上訴人請求被上訴人賠償之金額應否准許，論述如下：
（一）按不法侵害他人之身體或健康者，對於被害人因此喪失或
      減少勞動能力或增加生活上之需要時，應負損害賠償責任
      ；不法侵害他人之身體、健康、名譽、自由、信用、隱私
      、貞操，或不法侵害其他人格法益而情節重大者，被害人
      雖非財產上之損害，亦得請求賠償相當之金額。民法第
      193條第1項、第195第1項前段分別定有明文。被上訴人對
      上訴人應成立過失侵權行為，有如前述，應賠償上訴人所
      受之損害，上訴人各項請求應否准許，分述如下：
（二）醫療及器材費用5萬0,545元部分：
      上訴人主張其因本件交通事故受有第二腰椎部閉鎖性骨折
      、右側橈骨閉鎖性骨折等傷害，至馬偕醫院就醫期間，支
      出醫療費用3萬9,215元及器材費用1萬1,330元，共計5萬
      0,545元，業據其提出與所述相符之醫療費用收據、清單
      及器材費用清單、統一發票（見原審卷第1宗122-127頁）
      為證，被上訴人表明同意給付（見原審卷第1宗118-1頁）
      ，即認諾上訴人之請求，上訴人此部分請求，應予准許（
      民事訴訟法第384條參照）。
（三）看護費用部分：
    1.住院期間22天之看護費用4萬1,800元部分：
      經查上訴人主張其於本件交通事故發生後，自95年11月22
      日20時起至同年12月12日20時止之住院期間，支出20天期
      間之看護費用3萬7,500元，業據其提出安安看護中心收款
      證明單為證（見原審交附民卷28頁）；並有馬偕醫院98年
      12 月10日馬院醫骨字第0980005361號函載：上訴人於95
      年11 月21日入院接受復位及石膏固定手術，於95年12月
      12日出院，住院期間需24小時特別看護等語可憑（見原審
      卷第1宗50頁），被上訴人抗辯上訴人住院期間無聘僱看
      護必要云云，為不足採。上訴人主張其於住院期間支出看
      護費用3萬7,500元，堪信為真實，此部分請求應予准許；
      超過上開金額之看護費用請求，應屬無據。
    2.居家看護77天之費用9萬2,400元部分：
      有關上訴人主張其自95年12月13日起至96年2月27日期間
      ，每日支出居家看護費1,200元，合計支出9萬2,400元部
      分，經本院向馬偕醫院函詢，據該醫院99年12月31日馬院
      醫骨字第0990005717號函復：上訴人因骨折於95年11月21
      日住院，95年11月23日手術固定橈骨、95年12月12日出院
      ，腰椎第二節壓迫性骨折及橈骨骨折有可能致無法自理生
      活，骨折癒合時間需三至六個月，需人看護時間視病人本
      身的疾病、年齡等會有不同，一般而言約需三個月等語（
      見本院卷107頁）。參酌上情，上訴人因本件交通事故所
      受傷害需人看護之期間應以3個月為適當，扣除前述已准
      許上訴人請求20天期間之看護費，上訴人所得再請求居家
      看護之期間應為70天（30天×3(月)－20天＝70天）。又
      上訴人主張居家看護費1日1,200元，堪認為相當，依此計
      算，上訴人得請求居家看護費8萬4,000元（1,200元×70(
      天)＝84,000元）；其超過上開金額之居家看護費請求，
      則不應准許。
    3.長期看護費用25萬3,179元部分：
      經查上訴人主張其需人長期看護，固據其提出馬偕醫院出
      具之「病症暨失能診斷證明書」為證（見原審附民卷21頁
      ）。惟查前開「病症暨失能診斷證明書」，其上固記載「
      患者（即上訴人）現無法自理生活需他人照顧」等語，然
      其「病名及健康功能狀況」則係記載「骨質疏鬆症併腰椎
      壓迫性骨折、遠端橈骨骨折、糖尿病、高血壓」等項，並
      非僅因本件交通事故所致之骨折一項；復經本院檢送上訴
      人因本件交通事故受傷之診斷證明書及前開「病症暨失能
      診斷證明書」，向馬偕醫院函詢上訴人是否係因95年11月
      21日所受骨折傷害，致無法自理生活，經該醫院99年12月
      31日馬院醫骨字第0990005717號函復：上訴人腰椎第二節
      壓迫性骨折及橈骨骨折有可能致無法自理生活，骨折癒合
      時間需三至六個月，需人看護時間視病人本身的疾病、年
      齡等會有不同，一般而言約需三個月等語（見本院卷107
      頁），有如前述；另依馬偕醫院98年12月10日馬院醫骨字
      第0980005361號函載，可知上訴人除本件交通事故外，曾
      另於98年9月25日因撞傷至該醫院急診，診斷為左股骨頸
      骨折併移位，隨後進行半人工關節置換手術，於術後3個
      月內已可自行行走（見原審卷第1宗50頁）；該醫院並於
      99年3月30日馬院醫骨字第0990001081號函載：「左側股
      骨頸骨折並非造成病人無法自理生活之主因，影響生活大
      概3至6個月」「左股股骨頸骨折已更換為半人工髖關節，
      術後3個月左右已可自行行走一小段路程，但因年紀已大
      於80歲，有他人照顧較為妥當。左側股骨頸骨折並非導致
      『終生』無法自理生活之主因。」等語（見原審卷第2宗
      36頁）。足見上訴人無論係因本件交通事故所致骨折，或
      其後98年8月間更嚴重且需更換人工關節之骨折，均非上
      訴人無法自理生活之主因，上訴人所以需聘僱看護，其主
      因係年事已高。上訴人徒憑上開「病症暨失能診斷證明書
      」主張其因本件交通事故受傷有長期需人看護之必要云云
      ，為不足採；所提出之外勞薪資表（見本院卷31頁），自
      亦未能認係其因本件交通事故受傷增加生活上需要之支出
      。上訴人請求被上訴人給付長期看護費25萬3,179元，應
      屬無據。另按上訴人是否因本件交通事故所受傷害致無法
      自理生活，已經本院向馬偕醫院查明如上所述，上訴人聲
      請訊問證人盧嬌櫻、陳李明美證明上訴人於本件交通事故
      後無法自理生活，即無調查之必要，附此敘明。
    4.依上所述，上訴人得請求之看護費用為12萬1,500元（計
      算式：37,500元＋84,000元＝121,500元），上訴人超過
      上開金額之請求，不應准許。
（四）交通費用9,600元部分：
      上訴人主張其於本件交通事故發生後之6個月內，每週須2
      次至醫院回診，每次需花費交通費200元，以1個月4週計
      算，共需花費9,600元，為被上訴人所不爭執（見原審卷
      第1宗59頁背面），上訴人此部分請求應予准許。
（五）精神慰撫金30萬元部分：
      上訴人請求非財產上損害賠償30萬元。經查上訴人因本件
      交通事故致受有前述傷害，精神上確受相當痛苦，爰斟酌
      上訴人所受傷害情形，及其於發生本件交通事故時年近8
      旬，未受正規教育（見本院卷174頁背面）；被上訴人係
      大學畢業，每月領有退休金，目前從事旅遊業，每月底薪
      1萬8,000元（見原審卷第1宗33頁），並稅務電子閘門財
      產調件明細表所示兩造97年度所得及財產資料（見原審卷
      第1宗第14-20頁）等兩造之身分、地位及經濟狀況等一切
      情狀，認上訴人請求被上訴人給付精神慰撫金以10萬元為
      適當，上訴人超過上開金額之請求，不應准許。
（六）依上所述，上訴人得請求被上訴人損害賠償之金額合計為
      28萬1,645元（計算式：50,545元＋121,500元＋9,600元
      ＋100,000元＝281,645元），其超過上開金額之請求，不
      應准許。另查雖被上訴人於98年12月30日在原審曾陳述：
      除15萬元外，可以同意每月再給上訴人1,000元補貼看護
      費用云云（見原審卷第1宗59頁背面）；惟據被上訴人陳
      明此係為商談和解所為陳述（見本院卷177頁背面），經
      核與被上訴人同日在原審陳述：我現在希望15萬元和解等
      語相符（見原審卷第1宗59頁），尚未能認被上訴人已為
      認諾，上訴人主張被上訴人認諾一次給付15萬元及每月給
      付1,000元云云，為不足採。
六、另按依強制汽車責任保險法第32條規定：保險人依本法規定
    所為之保險給付，視為被保險人損害賠償金額之一部分；被
    保險人受賠償請求時，得扣除之。本件上訴人因本件交通事
    故受傷，業已受領強制汽車責任險理賠1萬2,874元，有第一
    產物保險股份有限公司函在卷可憑（見原審卷第1宗109頁）
    ，為兩造所不爭執，此部分金額自應予以扣除，經扣除後，
    上訴人得請求被上訴人賠償之金額應為26萬8,771元（計算
    式：281,645元－12,874元＝268,771元）。
七、綜上所述，上訴人依侵權行為法則，請求被上訴人給付26萬
    8,771元，及自起訴狀繕本送達翌日即97年2月1日起至清償
    日止，按年息5％計算之遲延利息，為有理由，應予准許；
    超過上開金額之請求，為無理由，不應准許。原審就上訴人
    上開請求應准許部分其中12萬4,400元本息，為上訴人敗訴
    之判決，尚有未洽；上訴意旨指摘原判決此部分不當，求予
    廢棄改判，為有理由；就上訴人請求不應准許部分，為上訴
    人敗訴之判決，並無不合；上訴意旨指摘原判決此部分不當
    ，求予廢棄改判，為無理由。
八、兩造其餘之攻擊或防禦方法及未經援用之證據，經本院斟酌
    後，認為均不足以影響本判決之結果，無逐一詳予論駁之必
    要。併此敘明。
九、據上論結，本件上訴為一部有理由，一部無理由，依民事訴
    訟法第450條、第449條第1項、第79條，判決如主文。
中    華    民    國   100    年    3     月    22    日
                    民事第八庭
                        審判長法  官 許正順
                              法  官 連正義
                              法  官 鄭威莉
正本係照原本作成。
不得上訴。
中    華    民    國   100    年    3     月    22    日
                              書記官 李垂福